【裁判字號】    98,台上,2705
【裁判日期】    980515
【裁判案由】    違反貪污治罪條例
【裁判全文】
最高法院刑事判決            九十八年度台上字第二七０五號
上  訴  人  台灣高等法院檢察署檢察官
被      告  甲○○
            乙○○
上列上訴人因被告等違反貪污治罪條例案件，不服台灣高等法院
中華民國九十七年十月十五日第二審判決（九十七年度上訴字第
三四八三號，起訴案號：台灣桃園地方法院檢察署九十三年度偵
字第一七三０三號），提起上訴，本院判決如下：
    主  文
原判決撤銷，發回台灣高等法院。
    理  由
本件原判決認定：一、被告乙○○因其胞弟被告甲○○（下稱被
告等二人）任職於財政部國有財產局台灣北區辦事處桃園分處（
下稱國有財產局北區桃園分處）負責土地清查職務，於甲○○進
行土地測量時，曾隨同前往而熟識該項業務，並從事代書工作。
於民國八十八年間某日，在桃園巿民權路與大同路口處某便利商
店拾獲陳榮宗之身分證影本，旋基於偽造及行使偽造私文書、偽
造署押、偽造印章印文之概括犯意，於不詳時間委請不知情之成
年人偽刻陳榮宗之印章一顆，嗣於八十八年七月二十日，在某統
一超商門巿，冒用陳榮宗名義簽立屬私文書性質之台灣大哥大門
號申請書一份，於申請書上申請人簽名欄中偽簽陳榮宗之署名一
枚，而製作陳榮宗申辦門號之意思表示之私文書後，將該偽造之
申請書一份交付經辦店員而行使之，以向台灣大哥大股份有限公
司申辦0000000000號行動電話門號，足生損害於陳榮
宗及台灣大哥大股份有限公司。又於八十八年十月二十九日，冒
用陳榮宗名義，向王永雄承租坐落桃園巿三民路一段六十六之二
號二樓之二房屋，充作以陳榮宗之名辦理代書業務之聯絡處，並
持前開偽刻之陳榮宗印章，在「房（店）屋租賃契約書」上承租
人及立契約人（乙方）欄位蓋用印文各一枚，在契約書跨頁騎縫
處蓋用印文二枚，另並在立契約人（乙方）欄偽簽陳榮宗之署名
一枚，而製作表彰係陳榮宗向王永雄承租上開房屋之意思表示之
私文書後，將該契約書交付王永雄而行使之，足生損害於陳榮宗
及王永雄。復於八十九年三月十四日，在上開房店屋租賃契約書
空白處，記載：「收到返還押金新台幣壹萬壹仟元正無訛」等語
，並於該記載末端偽簽陳榮宗之署名一枚，而製作陳榮宗收得王
永雄所給付之押金款項之意思表示而具收據性質之私文書後，將
該收據交付王永雄而行使之，足生損害於陳榮宗、王永雄。二、
乙○○於八十九年一月間某日，在桃園火車站附近拾獲蔡家豪因
遭竊而脫離其本人持有之國民身分證後，基於為自己不法所有之
意圖，將之據為己有，侵占入己。並基於變造及行使特種文書之
犯意、承前偽造及行使偽造私文書之概括犯意，於不詳時間、地
點，將身分證上蔡家豪之照片撕下，換貼其照片之方式，變造屬
特種文書性質之國民身分證，足生損害於蔡家豪及戶政機關對於
國民身分證製發管理之正確性。並為供如後述五所示詐欺取財所
用，於八十九年一月三十一日前往桃園東埔郵局，冒用蔡家豪之
名簽立屬私文書性質之郵政儲金匯業局郵政劃撥儲金立帳申請書
一份，並於申請書上申請人簽章欄偽簽蔡家豪之署名一枚，製作
蔡家豪同意依郵政儲金匯業局之規定申辦使用上開帳戶之意思表
示之私文書，並將該偽造之申請書及變造之身分證交予郵局職員
而行使之，足生損害於蔡家豪、郵政機關對於帳務管理之正確性
及戶政機關對於國民身分證製發管理之正確性。三、乙○○於八
十九年一月間某日，接受鍾哲安之委託代為辦理承租桃園縣復興
鄉○號段十七地號國有土地申請案件時，冒用陳榮宗之名義填寫
屬私文書性質之承租國有非公用不動產申請書一份，並在申請書
上受任人欄偽簽陳榮宗之署名一枚，並持前開偽刻之陳榮宗印章
於申請書上之蓋章欄蓋用印文一枚，製作陳榮宗受鍾哲安之委任
代辦申租案之意思表示之私文書後，於八十九年一月七日交付國
有財產局北區桃園分處職員收受而行使之，足生損害於陳榮宗。
四、乙○○於八十九年二月間某日，接受莊秀美之胞姐委託，代
為辦理莊秀美承租桃園縣大園鄉○○段九十四、九十五地號國有
土地申請案件時，冒用陳榮宗之名義填寫屬私文書性質之承租國
有非公用不動產申請書一份，並在申請書上受任人欄偽簽陳榮宗
之署名一枚，並持前開偽刻之陳榮宗印章於申請書上之蓋章欄蓋
用印文一枚，製作陳榮宗受莊秀美之委任代辦申租案之意思表示
之私文書後，於八十九年二月二十三日交付國有財產局北區桃園
分處職員收受而行使之，足生損害於陳榮宗。五、乙○○於八十
九年一月間，經由顏萬水介紹認識欲以林蔡美鳳為申請人，向國
有財產局北區桃園分處申請租用桃園縣桃園巿三元段三三四地號
土地（下稱系爭土地）之林克孝、林蔡美鳳夫妻。乙○○為爭取
代辦事宜，乃於八十九年一月間某日，邀甲○○齊赴林克孝之桃
園縣桃園市○○路○段一四三巷十一號住處洽談，向林克孝表示
其為代書，可代為辦理系爭土地申租案件，並可透過甲○○提供
協助以利案件之進行。林克孝於同意委託乙○○代辦前開申租案
後，先後給付乙○○新台幣（下同）一萬二千元、一萬元作為辦
理代書業務之各項費用。乙○○接受委託後向林克孝夫妻自稱為
陳榮宗，並向國有財產局北區桃園分處申請租用系爭土地，將林
蔡美鳳之通訊地址記載為乙○○所承租之桃園巿三民路一段六十
六之二號二樓之二租屋處，便利申辦事宜。詎其因需款花用，竟
意圖為自己不法之所有，於接獲國有財產局北區桃園分處之「占
用國有土地使用補償金計算表」及「郵政劃撥儲金存款存款單」
後，竟以剪貼之方式，將郵政劃撥儲金存款存款單帳號「000
00000」變造為「00000000」；戶名「財政部國有
財產局台灣北區辦事處桃園分處」變造為「（國有財產局繳款處
）蔡家豪」；金額欄「參仟捌佰壹拾陸元」變造為「貳拾參萬玖
仟柒佰柒拾伍元」；寄款人通訊處「桃園縣桃園巿三民路一段六
十六之二號二樓之二」變造為「桃園縣桃園市○○路○段一四三
巷十一號」。而變造表彰該筆補償金係由林蔡美鳳所匯款，而具
私文書性質之「郵政劃撥儲金存款通知單」一張，並於八十九年
二月二十六日，持該「占用國有土地使用補償金計算表」及變造
後之「郵政劃撥儲金存款通知單」交付林蔡美鳳，嗣由林蔡美鳳
轉交予林克孝，欲使林克孝陷於錯誤而匯款二十三萬九千七百七
十五元至其冒用蔡家豪名義所申設之前開帳戶。然因金額過高，
林克孝心生懷疑，指示其女林吟珊於八十九年三月三日，向國有
財產局北區桃園分處查詢後，查知受騙而未匯款，而未詐欺取財
得手等情。因而撤銷第一審關於乙○○部分之科刑判決，改判論
乙○○以連續犯行使偽造私文書罪，處有期徒刑貳年。另以公訴
意旨另稱：上開事實五部分於乙○○代為申辦土地租用作業時，
被告等二人即連續利用甲○○前往現場勘查及鑑界丈量之機會，
由乙○○向林克孝詐稱須支付勘查人員吃飯費用及鑑界費用各一
萬元及一萬二千元，使林克孝陷於錯誤而支付前開金額之現金予
乙○○。甲○○並利用其係該申請案件承辦人，地上物使用人資
料係由其負責輸入電腦之機會，將林蔡美鳳之地址登記為乙○○
所承租之桃園巿三民路一段六十六之二號二樓之二，使國有財產
局北區桃園分處承辦人員將補償金繳款通知書寄至該處由乙○○
收受後，乙○○再向林克孝詐欺取財，而未遂等情。因認甲○○
涉犯貪污治罪條例第五條第一項第二款之利用職務上機會詐取財
物既遂罪，同條例第五條第一項第二款、第二項之利用職務上機
會詐取財物未遂罪及刑法第二百十六條、第二百十一條之行使變
造公文書罪嫌，乙○○另涉共犯貪污治罪條例第五條第一項第二
款利用職務上機會詐取財物既遂罪嫌云云。惟經審理結果，認為
不能證明被告等二人此部分之犯罪，因而撤銷第一審關於甲○○
之科刑判決，改判諭知甲○○無罪；並說明乙○○部分不另為無
罪諭知之理由。固非無見。
惟查：（一）客觀上為法院認定事實及適用法律基礎之證據，雖
已調查而其內容尚未明瞭者，即與未經調查無異，如遽行判決，
仍屬應於審判期日調查之證據未予調查之違法。原判決於事實五
乙○○辦理林蔡美鳳申請承租國有土地部分，已載稱：乙○○接
受委託後……並向國有財產局北區桃園分處申請租用系爭土地，
將林蔡美鳳之通訊地址記載為乙○○所承租之桃園巿三民路一段
六十六之二號二樓之二租屋處，便利申辦事宜等情（原判決第四
頁第十四至十六行）。另依卷內資料，乙○○於原審稱：用陳榮
宗名義按照規定程序去辦理云云（原審卷第六十頁正、反面、第
七十三頁背面）。如果不虛，則其似應已如同原判決事實三、四
所認定：以陳榮宗名義，為鍾哲安、莊秀美代為辦理承租國有土
地申請案件時，冒用陳榮宗之名義，填寫屬私文書性質之「承租
國有非公用不動產申請書」，偽簽陳榮宗之署名一枚，及蓋用偽
造之印章印文，製作陳榮宗受委任代辦申租案之意思表示之私文
書而行使之等情，而有偽造私文書，並進而行使之行為。然原判
決理由又謂：參諸全卷中，以陳榮宗名義為受任人所出具之承租
國有非公用不動產申請書僅有二份，承租人分別為鍾哲安及莊秀
美云云（原判決第六頁倒數第六至八行），與其事實之認定，不
無齟齬。究乙○○有無以陳榮宗名義為林蔡美鳳提出租用系爭土
地之申請書？其實情如何，仍屬不明。此攸關審判範圍及法律之
適用，自應予釐清，原審未詳查究明，遽行判決，有應於審判期
日調查之證據未予調查之違背法令。（二）原判決於事實五認定
：乙○○接受委託後向林克孝夫妻自稱為陳榮宗，並向國有財產
局北區桃園分處申請租用系爭土地，將林蔡美鳳之通訊地址記載
為乙○○所承租之桃園巿三民路一段六十六之二號二樓之二租屋
處，便利申辦事宜等情。與起訴書犯罪事實欄所載：甲○○並利
用其係該申請案件承辦人，地上物使用人資料係由其負責輸入電
腦之機會，將林蔡美鳳之地址登記為乙○○所承租之桃園巿三民
路一段六十六之二號二樓之二，使國有財產局北區桃園分處承辦
人員將補償金繳款通知書寄至該處由乙○○收受……等情（起訴
書第二頁、原判決第十二頁），不相符合。又依卷內資料，甲○
○於原審已供承：林蔡美鳳之住址係其更改等語（原審卷第八十
七頁背面、第九十二頁）。如果不虛，原判決上開認定難謂與卷
內訴訟資料相符。又甲○○將林蔡美鳳之住址登載為乙○○以陳
榮宗名義承租之處所，動機為何？僅單純便於乙○○受委託辦理
申請系爭土地承租？抑便於與乙○○共同詐取財物？是否如起訴
書所指利用職務上之機會詐取財物？亦待釐清。且此部分有無公
務員登載不實罪之適用？亦非無研求之餘地。原判決對此均未說
明其論斷之理由，有判決不備理由之違背法令。（三）原判決就
起訴書所指：乙○○為林蔡美鳳代為申辦土地租用作業時，被告
等二人即連續利用甲○○前往現場勘查及鑑界丈量之機會，由乙
○○向林克孝詐稱：須支付勘查人員吃飯費用及鑑界費用各一萬
元及一萬二千元，使林克孝陷於錯誤而支付前開金額之現金予乙
○○部分，說明以：林克孝分兩次將共計二萬二千元交給乙○○
，並未陷於錯誤，參諸系爭土地申請租用，應檢附戶籍證明、房
屋稅繳納證明、水電費收據或其他政府機關、公營事業機關出具
之實際使用時間證明文件及國有非公用不動產租賃作業程序第九
點第一項規定之證明文件向國有財產局北區桃園分處送件……，
是乙○○收取上開金錢作為其為林克孝夫妻之服務及雜支開銷費
用並未逾越常情等旨。認定林克孝給付乙○○之一萬二千元、一
萬元係作為辦理代書業務之各項費用云云（原判決第十六頁第三
至十一行、第四頁第十二至十四行），而為有利於被告等二人之
判決。然依卷內資料，林克孝於法務部調查局桃園縣調查站詢問
時陳以：乙○○於八十九年一月間以支付國有財產局勘查作業費
為由向我收取一萬二千元，八十九年一月二十一日國有財產局北
區桃園分處人員前來桃園市○○段三三四地號國有土地現場勘查
，當日即由乙○○陪同國有財產局北區桃園分處人員進行勘查，
乙○○另於勘查當日再向我收取勘查人員吃飯費一萬元等語（偵
查卷第三十七頁）；乙○○於偵查中亦供稱：我記得是拿一萬二
千元的測量費……云云（同上卷第一一一頁）。所陳如果不虛，
則林克孝支付之款項得否認屬原判決所認定之「辦理代書業務之
各項費用」？即非無疑。另依卷內國有財產局北區桃園分處九十
四年十一月八日台財產北桃二字第０九四００一０五七九號函亦
稱：「民眾毋須繳納測量費」等語（同上卷第一二三頁），則原
判決認林克孝支付上開款項，並未陷於錯誤，及乙○○收取上開
費用，並未逾越常情之論斷，是否合於證據法則？饒堪研求。原
判決對林克孝上開不利於被告等二人之陳述，未敘明摒棄不採之
理由，亦有判決不備理由之違背法令。（四）依偵查卷第十、十
一頁所示變造前後之「占用國有土地使用補償金計算表」及「郵
政劃撥儲金存款存款單」以觀，其「占用國有土地使用補償金計
算表」及「郵政劃撥儲金存款存款單」係上下相連，而中間有撕
齒線，可以撕開。附連於該「占用國有土地使用補償金計算表」
下方之「郵政劃撥儲金存款存款單」所登載之金額，係依據該補
償金計算表計算所得之金額而套印。是倘乙○○係持金額三千八
百十六元之「郵政劃撥儲金存款存款單」，將金額變造為二十三
萬九千七百七十五元，則有存款單之金額與補償金計算金額不符
之情形。惟上開卷內所示乙○○變造之「郵政劃撥儲金存款存款
單」之金額，與附連於上方之「占用國有土地使用補償金計算表
」所示之金額，均為二十三萬九千七百七十五元，則乙○○如已
變造郵政劃撥儲金存款存款單，能否認無變造上開占用國有土地
使用補償金計算表？原審未予釐清，遽行判決，難認適法。以上
或為上訴意旨所指摘，或為本院得依職權調查之事項，應認原判
決有撤銷發回之原因。
據上論結，應依刑事訴訟法第三百九十七條、第四百零一條，判
決如主文。
中    華    民    國  九十八  年    五    月   十五   日
                      最高法院刑事第三庭
                          審判長法官  林  增  福
                                法官  張  清  埤
                                法官  陳  世  雄
                                法官  蔡  國  在
                                法官  邱  同  印
      本件正本證明與原本無異
                                      書  記  官
中    華    民    國  九十八  年    五    月   二十   日
                                                      Ｅ


司法院資訊處製作；財團法人民間司法改革基金會備份。
